【裁判字號】    91,訴,367
【裁判日期】    920829
【裁判案由】    偽造有價證券等
【裁判全文】
臺灣宜蘭地方法院刑事判決                          九十一年度訴字第三六七號
    公  訴  人  臺灣宜蘭地方法院檢察署檢察官
    被      告  丁○○
                乙○○
    右二人共同
    選任辯護人  楊德海律師
                余鑑昌律師
右列被告等因偽造有價證券等案件，經檢察官提起公訴（九十一年度偵字第二九四號
），本院判決如左：
    主  文
丁○○、乙○○均無罪。
    理  由
一、公訴意旨略以：被告丁○○及乙○○為夫妻，且均擔任仁記鋼索有限公司（下稱
    仁記公司）實際負責人，竟基於共同概括意圖為自己不法所有之犯意聯絡及行為
    分擔，自民國八十八年五月三十一日起，在不詳之地點，未經告訴人丙○○同意
    而逕行盜蓋告訴人丙○○原留在仁記公司之股東印鑑，連續偽造如附表所示之本
票四張，再以所偽造如附表所示之本票供擔保向臺灣省合作金庫（下稱合作金庫
    ）借款共計新臺幣（下同）一千零二十萬元。嗣於九十一年一月間，經合作金庫
    向本院聲請對告訴人丙○○核發支付命令時，告訴人方知上情。因認被告丁○○
    、乙○○皆涉犯刑法第二百零一條第一項偽造有價證券及同法第三百三十九條第
    一項詐欺等罪嫌。
二、公訴意旨認被告丁○○及乙○○等二人涉犯前揭罪嫌，無非係以：
  (一)告訴人丙○○之指訴。
  (二)證人即合作金庫承辦員羅天枝於偵查中結證：開立如附表所示之本票時，丙○○
    確未到場，但因在連貸之金額內，故銀行僅核對印鑑章無誤即可，保證人無庸必
    定到場。辦理手續時場丁○○、乙○○及仁記公司會計小姐均來過，但丙○○確
    定未到場等語，及證人仁記公司會計宋瑋郁於偵訊時所為：公司大小章及股東印
    章均放在公司保險箱，由老闆（即丁○○）及老闆娘（即乙○○）負責保管。八
    十八年間搬至新辦公室後便放在櫃中，原本有上鎖，但後來即未上鎖。丙○○之
    印章亦同置一處，由老闆娘保管等證詞。
  (三)被告丁○○及乙○○均自承如附表所示之四張本票均係由被告乙○○簽名之事實
    不諱，且有如附表所示之本票四張，暨連帶保證書三份、授信約定書一份在卷可
    稽。又依卷附連帶保證書及授信約定書中告訴人之簽名皆由告訴人丙○○親為，
    則見告訴人確非知悉被告等二人自行簽發如附表所示四張本票之事實甚明。另告
    訴人既於八十八年間即已退出仁記公司而不具有股東身分，自無於八十八年十二
    月三十日、八十九年一月三十一日及八十九年六月十九日再行簽發如附表所示本
    票四張為仁記公司擔任保證人之理，是被告等二人並未得告訴人同意逕行簽發如
    附表所示四張本票之罪行，應堪認定。
  (三)證人羅天枝復結證稱：連保契約約定最高額度的債務保證並非必定簽發本票，因
    連帶保證契約乃不定期契約，簽發本票與連帶保證契約係屬二事。合作金庫之貸
    款程序為債務人填寫申請書由合作金庫核准後，再由保證人與債務人共同簽發本
    票作為債權憑證。連帶保證書上之連保人事後是否願意簽發本票，此乃連帶保證
    人之權利，合作金庫行無法強迫，但若缺少連帶保證人，合作金庫則不會核貸借
    款等語綦詳，是見告訴人丙○○縱有同意擔任仁記公司與合作金庫之最高限額貸
    款契約之連帶保證人，然其於簽發本票與合作金庫進行逐筆貸款擔保，仍應再經
    告訴人之同意，尚難單以告訴人為仁記公司之最高限額貸款契約連帶保證人，即
    予認定告訴人業已授權被告等二人簽發如附表所示之四張本票進行貸款。總此以
    觀，均徵被告等二人之辯解顯不足採等情，為其主要論據。
三、訊據被告丁○○及乙○○固皆坦承如附表所示之四張本票連帶保證人欄位中告訴
    人丙○○之簽名及蓋印均由其等所為，然於偵審中均到庭堅詞否認有如起訴事實
    所載之各該罪行，但均執：其等簽發如附表所示四張本票前，皆已經丙○○同意
    。且告訴人本即同意擔任其等於八十七年及八十八年間與合作金庫申辦，金額分
    別為三千萬元、一千萬元及四百五十萬元最高限額貸款契約三筆之連帶保證人，
    是依最高限額貸款契約存續期間之借貸金額必互有進出之交易常情，亦可見告訴
    人對被告等二人簽發本票之行為早有預期且有概括之授權等語置辯。
四、按犯罪事實應依證據認定之，無證據不得認定其犯罪事實，又不能證明被告犯罪
    者，應諭知無罪之判決，刑事訴訟法第一百五十四條、第三百零一條第一項分別
    定有明文。又按刑事訴訟法上所謂認定犯罪事實之證據，係指足以認定被告確有
    犯罪行為之積極證據而言，如未能發現相當證據或證據不足以證明，自不得以推
    測或擬制之方法，以為裁判之基礎，最高法院二十九年上字第三一０五號及四十
    年臺上字第八六號分別著有判例；認定不利於被告之事實，須依積極證據，苟積
    極證據不足為不利於被告事實之認定，即應為有利於被告之認定，更不必有何有
    利之證據，最高法院三十年上字第八一六號判例可資參照。次依最高法院四十年
    臺上字第八六號、七十六年臺上字第四九八六號判例意旨，認定犯罪事實，所憑
    之證據，雖不以直接證據為限，間接證據亦包括在內，然無論直接或間接證據，
    其為訴訟上之證明，須於通常一般之人均不致於有所懷疑，而得確信其為真實之
    程度者，始得據之為有罪之認定，倘其證明尚未達到此一程度，而有合理性懷疑
    之存在時，即無從為有罪之認定。末按，告訴人之指述，係以使被告受刑事訴追
    為目的，是其陳述是否與事實相符，仍應調查其他證據以資審認。且刑法第三百
    三十九條第一項之詐欺取財罪，係以行為人意圖為自己不法之所有，以詐術使人
    將本人獲第三人之物交付為要件，所謂以詐術使人交付，必須被詐欺人因其詐術
    而陷於錯誤，若其所用之方法，不能認為詐術，亦不致使人陷於錯誤，及不構成
    該罪，最高法院分別著有三十年上字第八一六號、五十二年臺上字第一三００號
    及四十六年臺上字第二六０號判例足資參照。合先敘明。
五、經查：
  (一)按刑法第三百三十九條第一項之詐欺取財罪，係以行為人意圖為自己不法之所有
    ，以詐術使人將本人獲第三人之物交付為要件，所謂以詐術使人交付，必須被詐
    欺人因其詐術而陷於錯誤，若其所用之方法，不能認為詐術，亦不致使人陷於錯
    誤，及不構成該罪，詳見前述。準此細查公訴意旨所指被告丁○○及乙○○之犯
    罪事實中，僅單純指述被告丁○○及乙○○未經告訴人丙○○同意而逕行偽造如
    附表所示四張本票之犯罪事實，毫未載述被告等二人曾有施用何項詐術欺罔告訴
    人，且致使告訴人丙○○因而陷於錯誤後，方為財物交付之行為。再者，行使偽
    造有價證券以詐取財物，其取得財物行為，原已包含於該行使偽券行為之內，並
    不另成詐欺罪名，殊無適用刑法第五十五條之餘地。最高法院三十一年上字第一
    九一八號判例業已揭櫫明確。職是之故，公訴意旨指稱被告等二人涉犯刑法第三
    百三十九條第一項詐欺取財罪部分犯行，容有誤會，先此記明。
  (二)公訴意旨援依告訴人丙○○之指訴，並參佐證人羅天枝、宋瑋郁及楊淑后等人之
    證言，再佐引卷附如附表所示之四張本票暨連帶保證書三份、授信約定書一份，
    及告訴人於八十八年間即已退出仁記公司而不具有股東身分，自無於八十八年十
    二月三十日、八十九年一月三十一日及八十九年六月十九日再行簽發如附表所示
    四張本票為仁記公司擔任保證人之理等情，認定被告二人簽發如附表所示之四張
    本票前，並未得告訴人丙○○之同意，固非無見。惟前開證人羅天枝、宋瑋郁及
    楊淑后等三人之證詞，均僅得證明如附表所示之四張本票均係由被告等二人自行
    簽立，及告訴人丙○○之公司印鑑係放置仁記公司由被告乙○○統一與公司大小
    章併同保管之事實，並無法進而推徵被告等二人於書立如附表所示四張本票時，
    究否已得告訴人丙○○之同意抑或授權。易言之，本件被告丁○○及乙○○是否
    偽造如附表所示之四張本票，關鍵之點乃在被告等二人書立如附表所示四張本票
    前，究否已得告訴人丙○○之同意抑或授權，然此部分僅有告訴人一人單方指訴
    ，是按前述最高法院判例意旨揭示：告訴人之指述，係以使被告受刑事訴追為目
    的，是其陳述是否與事實相符，仍應調查其他證據以資審認之意旨可知，本件告
    訴人丙○○之指訴是否與真實相符，有無瑕疵存在及其他證據可資佐憑，當足影
    響被告等二人之犯行可否證明及確定之主要關鍵。是查：
  1.告訴人丙○○雖於偵審中到庭指陳：其於八十八年十二月間向被告等二人表示不
    再擔任最高限額貸款之連帶保證人後，被告等二人即將其自仁記公司退股等語綦
    詳，然觀之卷附合作金庫蘇澳分行九十二年六月十八日合金蘇營字第０九二００
    ０三０七三號函附告訴人先前於八十七年間在合作金庫蘇澳支庫開立個人帳戶（
    0000000000000）借予仁記公司使用之分戶交易明細表可知，該帳
    戶乃自八十七年十月三十日現金開戶使用至九十年一月三日現金銷戶為止。執此
    以觀，苟告訴人確於八十八年十二月間明確向被告等二人表示不再續任先前最高
    限額貸款之連帶保證人，並因此遭被告等二人退股後，告訴人衡情本得且應自行
    終止上開借予仁記公司使用之帳戶，而無放任仁記公司繼續使用前揭帳戶長達一
    年有餘之理，故由告訴人仍任仁記公司使用其於八十七年間以己身名義開立帳戶
    之存續期間觀之，即徵告訴人所陳其與仁記公司之關係至八十八年十二月間即已
    終止等語，殆非無疑。
  2.告訴人另對偵查卷第二七頁所附仁記公司向合作金庫申辦之三千萬元最高限額貸
    款連帶保證書中，其簽立之日期一再提出質疑。然此部分業經合作金庫承辦人員
    甲○○先後於臺灣臺北地方法院及本院調查、審理中到庭結證稱：該連帶保證書
    之連帶保證人欄位中「八十七年二月八日」等字乃其書寫，但純屬筆誤，應為八
    十八年二月八日（見卷附臺灣臺北地方法院九十一年九月二十四日言詞辯論筆錄
    、本院九十二年八月十九日審理筆錄）等語詳盡，復再參諸卷附證人甲○○庭呈
    之八十八年行事曆、合作金庫員工人事資料表及仁記公司授信戶結案資料查詢單
    益徵：一、八十七年二月八日為星期日，並非上班日；二、證人甲○○自八十七
    年五月十六日起方接任合作金庫公司授信業務；三、仁記公司至八十七年四月二
    十九日起始與合作金庫有授信往來等情明確，是證人甲○○所為證言應堪認定為
    真實，告訴人對此部分一再質疑及否認證人甲○○之證言，除屬無由外，更嚴重
    減損其告訴內容之證明力及憑信性。
  3.告訴人於本院審理時到庭陳稱：其確有同意最高限額貸款之連帶保證責任，但非
    概括同意而係在最高限額額度內逐筆貸款之同意，且銀行曾告知在最高限額內之
    每筆放款皆會另行通知，故其不擔心有何風險產生。又被告等二人曾以口頭大概
    提及日後每筆借款均會告知，銀行亦當場表示連帶保證人對此情況皆會知悉（見
    本院九十二年八月十九日審理筆錄）等語翔實。準此可知，既告訴人與被告等二
    人於向合作金庫申辦連帶保證書時，銀行已當場告知在最高限額貸款範圍內之逐
    筆貸款均為另行通知連帶保證人，是被告丁○○及乙○○又有何逕行偽造告訴人
    名義書立如附表所示四張本票後，甘冒合作金庫承辦人員另行通知告訴人使其等
    未得同意之偽造行為曝光之風險可言？申言之，以告訴人前揭所述合作金庫本會
    針對最高限額貸款內逐筆借款另行通知連帶保證人之程序，互核如附表所示四張
    本票皆經合作金庫核准之結果觀之，實可明確推知被告丁○○、乙○○等二人倘
    非事前已得告訴人丙○○之同意或授權，怎得在合作金庫之上開管制流程中順利
    通過審核甚明。綜上亦徵告訴人所為之單方片面指訴情節實非無疑，被告等二人
    未經告訴人同抑或授權仍逕行冒用告訴人丙○○名義偽造如附表所示四張本票之
    事實，要難率予認定。
  (三)總前所陳，如附表所示四張本票之簽發前，被告丁○○及乙○○究否已得告訴丙○○之同意或授權，僅有告訴人一方之指述，證據證明力本較薄弱，再經綜據並
    互核告訴人與證人甲○○所言各語及如附表所示四張本票之核准流程，益徵告訴
    人指陳內容並非毫無瑕疵而可盡信，是難悉依告訴人指訴情節認定被告等二人之
    罪行。本件公訴意旨援引各項論據指被告等二人涉犯偽造有價證券之犯行，固非
    無由，且已足使被告等二人之犯行達於合理之懷疑程度，然基於禁止推定罪狀之
    法則，確保國家刑罰權之正確行使之目的下，卷附各項跡證因仍未能達於足以一
    般人皆無所懷疑而得確信之程度，故實難對被告等二人繩以公訴意旨所指之罪名
    。此外，本院復查亦無其他直接或間接證據足以證明或補強被告等二人在書立如
    附表所示四張本票前確已未得告訴人之同意或授權，揆諸首開判例意旨及說明，
    被告等二人均因犯罪嫌疑猶有不足，不能證明其等二人犯罪，爰依法為被告丁○○、乙○○均無罪判決之諭知。
本案經檢察官賴慶祥到庭執行職務
中      華      民      國      九十二      年    八    月    二十九    日
                                  臺灣宜蘭地方法院刑事第二庭
                                                法  官  陳  嘉  年
右正本證明與原本無異。
如不服本判決，應於判決送達後十日內，向本院提出上訴狀。（應附繕本）
                                  書記官  詹  玉  惠
中      華      民      國      九十二      年    九    月      四      日
附表
┌─┬───────┬──────┬──────┬───────────┐
│編│   發 票 人   │  發 票 日  │  金   額   │   備           註    │
│號│              │            │            │                      │
├─┼───────┼──────┼──────┼───────────┤
│一│仁記公司、黃啟│八十八年十二│三百萬元    │                      │
│  │智、乙○○、許│月三十日    │            │                      │
│  │富泉          │            │            │                      │
├─┼───────┼──────┼──────┼───────────┤
│二│仁記公司、黃啟│八十八年五月│一百五十萬元│                      │
│  │智、乙○○、許│三十一日    │            │                      │
│  │富泉          │            │            │                      │
├─┼───────┼──────┼──────┼───────────┤
│三│仁記公司、黃啟│八十九年一月│五百七十萬元│                      │
│  │智、乙○○、許│三十一日    │            │                      │
│  │富泉          │            │            │                      │
├─┼───────┼──────┼──────┼───────────┤
│四│仁記公司、黃啟│八十九年六月│一百五十萬元│係編號二本票到期之換票│
│  │智、乙○○、許│十九日      │            │                      │
│  │富泉          │            │            │                      │
└─┴───────┴──────┴──────┴───────────┘


司法院資訊處製作；財團法人民間司法改革基金會備份。
